【裁判字號】    99,消債抗,4
【裁判日期】    991029
【裁判案由】    更生事件
【裁判全文】
臺灣臺北地方法院民事裁定             99年度消債抗字第4號
抗  告  人  甲○○
上列抗告人因消費者債務清理條例更生事件，抗告人對於中華民
國98年11月30日本院98年度消債更字第427號裁定，提起抗告，
本院裁定如下：
    主  文
抗告駁回。
抗告程序費用新台幣壹仟元由抗告人負擔。
    理  由
一、按債務人不能清償債務或有不能清償之虞者，得依本條例所
    定更生或清算程序，清理其債務；次按債務人與金融機構協
    商成立者，不得聲請更生或清算。但因不可歸責於己之事由
    ，致履行顯有重大困難者，不在此限。本條例施行前，債務
    人依金融主管機關協調成立之中華民國銀行公會會員，辦理
    消費金融案件無擔保債務協商機制與金融機構成立之協商，
    準用前項之規定，消費者債務清理條例（下簡稱消債條例）
    第3條、第151條第5項、第6項分別有明文。準此，債務人如
    於消債條例施行前，已利用金融主管機關協調成立之中華民
    國銀行公會會員辦理消費金融案件無擔保債務協商機制，與
    金融機構成立協商，即須依約清償債務，僅於其後發生情事
    變更，在清償期間收入或收益不如預期，致該方案履行困難
    甚或履行不能，且因不可歸責於己之事由所致，始能聲請更
    生或清算，至如認該協商方案履行有其他不適當情形，即應
    再循協商途徑謀求解決，不得逕依消債條例聲請更生，蓋該
    債務清償方案係經債務人行使程序選擇權而與債權人締結之
    債務清理契約，其即應受該契約之拘束，且消債條例更生之
    規範目的，係在維持債務人基本生活之情況下，於債務人之
    能力範圍內盡力清償債務，非謂債務人得任意利用債務清理
    程序減輕債務，因此，為避免債務人針對已成立之協商方案
    任意毀諾，濫用更生或清算之債務清理程序，須債務人於協
    商成立後因不可歸責於己之事由，致其無法履行原定清償方
    案，始例外得依消債條例聲請更生或清算。
二、本件抗告意旨略以：原裁定以抗告人雖主張其須負擔家庭開
    銷等支出，卻未能舉證證明抗告人之雙親及兄弟失業或無工
    作收入，是抗告人主張有不可歸責於己之事由而不能履行協
    商債務，並不可採，故駁回更生之聲請。惟抗告人之雙親陳
    幼熹、黃錦編確實已長期失業而須由抗告人扶養，由陳幼熹
    及黃錦編之勞保投保資料明細可知，陳幼熹僅投保至民國89
    年6月，黃錦編僅投保至96年7月，而抗告人之弟陳俊翰仍在
    就學而無收入，無法分擔扶養父母之責任。為此，爰依法提
    起本件抗告，請求廢棄原裁定，並為准予更生之裁定等語。
三、經查：本件抗告人於95年6月8日與最大債權銀行成立債務協
    商，約定自95年7月起，分120期，利率6%，每月償還新台幣
    （下同）11,478元（見原審卷第37頁協議書）。抗告人自承
    因協商過程中，銀行未說明將利息及違約金計入協商債務金
    額而就債務金額之計算顯有瑕疵，故其於成立協商後自始未
    繳納協商債務。然抗告人與債權銀行簽定信用貸款或信用卡
    使用契約時，各契約即已載明如債務人未依約清償欠款時，
    所應負擔之利息及違約金等還款條件，此非抗告人所不知，
    抗告人尚不得以其不知利息及違約金有計入協商債務為由，
    拒不履行協商方案而轉為聲請更生。次查，最大債權銀行永
    豐商業銀行（即臺北國際商業銀行，之後與建華商業銀行合
    併而成永豐商業銀行）與抗告人簽妥債務協議書後，抗告人
    並未就每期應繳納之協商金額有所償還，顯見抗告人係於債
    務協商後悔諾，並未對其債務有積極償還之行為，致其本金
    加上利息債務日益增加。抗告人既於消債條例施行前，已利
    用金融主管機關協調成立之中華民國銀行公會會員辦理消費
    金融案件無擔保債務協商機制，與金融機構成立協商，即須
    依約清償債務，亦即應受該契約之拘束，不得任意毀諾。縱
    債務金額計算有問題或因薪水之不足清償而無法按期償還，
    但仍應與最大債權銀行積極溝通協商之，盡速協調出應繳納
    之金額，表達抗告人積極還款之誠意。惟本件抗告人並未舉
    證證明當時有積極清償債務之意願或繳付協商金額之行為，
    僅泛稱其現有薪資不足繳納協商金額，進而藉此拒絕清償債
    務，應認其並不符合「因不可歸責於己之事由，致履行顯有
    重大困難者」之可聲請更生或清算之情狀。再查，抗告人雖
    主張其父母於94年失業至今，兄弟均在學或無工作，故由其
    申請信用卡及信用貸款支付家庭生活支出及兄弟之學費；協
    商成立後，其收入扣除生活必須費用及父母、兄弟之生活費
    及學費後，亦無法負擔協商方案等語。然依據抗告人提出其
    父陳幼熹之96年至98年綜合所得稅各類所得資料清單，陳幼
    熹於95、96年間仍有薪資及營利所得收入；依據抗告人之母
    黃錦編之勞保投保資料，其最後退保日期為96年7月，而依
    96年至98年綜合所得稅各類所得資料清單，黃錦編於95至97
    年間仍有薪資及競技所得收入，況且黃錦編名下尚有泰山鄉
    ○○○段頭窠小段39號及105號土地兩筆；又依據抗告人
    之兄陳俊源（30歲，70年8月1日生）、弟陳俊毅（29歲，73
    年9月1日生）之95年至98年綜合所得稅各類所得資料清單，
    陳俊源、陳俊毅自95至98年止均有薪資所得，抗告人亦陳報
    陳俊源、陳俊毅現有工作收入，陳俊源之月薪約20,000元，
    陳俊毅之月薪約25,000元，得以負擔家庭生活費用。按民法
    第1118條之本文規定，因負擔扶養義務而不能維持自己生活
    者，免除其義務。本件抗告人列有父陳幼熹、母黃錦編之扶
    養費用每月10,000元（即每人每月5,000元，見原審卷第7頁
    ），作為必要支出之項目。然在抗告人經濟困窘之情形下，
    該費用負擔是否公平，非無審酌之必要。蓋抗告人本應在優
    先清償自身債務之前提下，與其他扶養義務人，進一步協調
    該費用公平負擔之可能性，而非將父母每人每月5,000元列
    為必要生活費用。若非如此，無疑抗告人將扶養父母之責任
    ，轉嫁由多數債權人負擔，對之有所不公，故將此列為必要
    支出，應非合宜。再者，依抗告人主張，其扣除扶養父母2
    人之扶養費10,000元外，每月僅需支出8,800元，則以抗告
    人現有之月薪25,000元，扣除每月應償還之11,478元外，尚
    餘13,522元，應足以維持其最低生活開銷。是抗告人主張其
    有不可歸責於己之事由而不能繼續履行前已與最大債權銀行
    成立之協商條件云云，尚無可採，其聲請自不符消費者債務
    清理條例第151條第5項、第6項之規定。退步言之，縱抗告
    人認原協商方案有不適當之處而難以履行，仍非不可經由同
    條例所規定之協商程序，再與債權人重新協商，訂定適當可
    行之清償方案。依97年5月中華民國銀行公會決議，金融機
    構就曾經參加95年度債務協商毀諾客戶提供「個別協商一致
    性方案」及對有繳款困難之債務協商持續履約客戶提供「變
    更債務協商協議書方案」，抗告人自當循此途徑以求解決，
    方符合同條例兼顧保障債權人公平受償及重建復甦債務人經
    濟生活之立法目的。是以，抗告人率予毀諾，逕為聲請本件
    更生，亦有不當。
四、綜上所述，抗告人之抗告理由，均非可採。原審裁定駁回抗
    告人更生之聲請，核無違誤。抗告意旨指摘原裁定不當，求
    予廢棄另為裁定，為無理由，應予駁回。
五、據上論結，本件抗告為無理由，依消債條例第15條，民事訴
    訟法第495條之1第1項、第449條第1項、第95條、第78條，
    裁定如主文。
中    華    民    國    99    年    10    月    29    日
              民事第一庭    審判長法  官  朱漢寶
                                  法  官  洪文慧
                                  法  官  陳文正
上為正本係照原本作成。
本件裁定不得抗告。
中    華    民    國    99    年    11    月    1     日
                                  書記官  詹雪娥

司法院資訊處製作；財團法人民間司法改革基金會備份。
